ACORDAO-COMPLETO-2455252

ACÓRDÃO 239/2021 ATA 4/2021 - PLENÁRIO

VISTOS, relatados e discutidos estes autos de Embargos de Declaração opostos pelo Sr. Wolney Wagner de Siqueira, contra o Acórdão 1635/2020-TCU-Plenário.
ACORDAM os Ministros do Tribunal de Contas da União, reunidos em Sessão Plenária, ante as razões expostas pelo Relator, e com fundamento nos arts. 34, § 2º, da Lei 8.443/1992 e 287, § 3º, do RI/TCU, em:
9.1. conhecer dos Embargos de Declaração para, no mérito, rejeitá-los;
9.2. dar ciência ao embargante e demais interessados a respeito do inteiro teor deste acórdão, informando-os que esta deliberação, acompanhada do Relatório e do Voto que a fundamentam, estão disponíveis para consulta no endereço www.tcu.gov.br/acordaos, além de esclarecer que, caso requerido, este Tribunal poderá fornecer sem custos as correspondentes cópias impressas; e
9.3. remeter os presentes autos à Secex/TCE para que seja dado cumprimento ao subitem 9.2 do Acórdão 1635/2020-TCU-Plenário.

Embargos de declaração contra acórdão que julgou TCE instaurada para apurar indícios de dano ao Erário relativos a contrato firmado para execução de obras de restauração e conservação rodoviária.

Superintendência Regional do DNIT no Estado do Maranhão - DNIT/MT

3. Interessados/Responsáveis/Recorrentes:
3.1. Recorrente: Wolney Wagner de Siqueira (CPF: XXX.432.201-XX).
3.2. Responsáveis: Benedito Madian Viana de Carvalho (CPF: XXX.976.413-XX); Francisco Augusto Pereira Desideri (CPF: XXX.929.347-XX); Iter Engenharia de Construções Ltda. (CNPJ: 08.730.731/0001-02); José Ribamar Tavares (CPF: XXX.885.043-XX); Raymundo Tarcísio Delgado (CPF: XXX.630.026-XX); Wolney Wagner de Siqueira (CPF: XXX.432.201-XX)

13.1. Ministros presentes: Ana Arraes (Presidente), Benjamin Zymler, Augusto Nardes, Aroldo Cedraz, Raimundo Carreiro (Relator) e Jorge Oliveira.
13.2. Ministros-Substitutos convocados: Augusto Sherman Cavalcanti, Marcos Bemquerer Costa e Weder de Oliveira.

ACORDAO-COMPLETO-2483551

Acórdão de Relação 1561/2021 - Plenário

Acórdão de Relação

RAIMUNDO CARREIRO

Ministro Raimundo Carreiro

Adoto como Relatório, a instrução feita no âmbito da Secretaria de Controle Externo de Tomada de Contas Especial - SecexTCE (peça 139) , a qual obteve a concordância do Diretor da Unidade Técnica (peça 140) , verbis:

Trata o presente processo de embargos de declaração opostos pelos representantes legais do Sr. Wolney Wagner de Siqueira (peça 132) contra o Acórdão 1635/2020-TCU-Plenário-RC, que, em sede de tomada de contas especial, assim decidiu:
ACORDAM os Ministros do Tribunal de Contas da União, reunidos em Sessão do Plenário, em:
9.1. manter o cálculo original do superfaturamento apurado no Contrato PG 164/95, segundo orçamentação de referência realizada, exclusivamente, com base no Sicro 1, por carência técnica para fundamentar a adoção de qualquer resultado que se possa obter por meio do recálculo segundo o Sicro 2;
9.2. enviar os autos à SecexTCE para que avalie, com a maior brevidade possível, a adequação da última proposta de mérito, contida na instrução de peça 85, datada de 19/6/2015, ante o amplo lapso temporal transcorrido entre essa data e a da proposta de encaminhamento da SeinfraRodoviaAviação (3/2/2020) , contida à peça 95, informando que os novos valores obtidos pela aplicação da nova metodologia de cálculo (Sicro 2) não se mostraram confiáveis e, portanto, não infirmam as conclusões anteriores lançadas nos autos que apontam superfaturamento no Contrato PG 164/95, com consequente dano ao erário. 
2.	Por meio do despacho acostado à peça 134, o Ministro-Relator do Acórdão 1635/2020-TCU-Plenário-RC, determinou a remessa dos presentes autos a esta Secex/TCE para exame de admissibilidade e instrução de mérito dos embargos declaratórios acostados à peça 132. 
3.	O Regimento Interno do TCU prevê o direito da parte de opor embargos de declaração, no prazo de dez dias, indicando o ponto obscuro, contraditório ou omisso que entenda haver em acórdão do Tribunal (art. 287, § 1º) .
4.	Considerando que os embargos estão sendo opostos pela primeira vez em relação ao Acórdão 1635/2020-TCU-Plenário-RC, conclui-se que o requisito de singularidade foi observado.  Nos termos do art. 34, § 1º, da Lei 8.443/92, os embargos de declaração podem ser opostos por escrito pelo responsável ou interessado dentro do prazo de dez dias, contados, em regra, da notificação (art. 30, inciso I, alínea "d", da Lei 8.443/92) .  No caso concreto, a notificação do Acórdão 1635/2020-TCU-Plenário-RC concretizou-se no dia 23/7/2020 (peça 125) . Já a peça recursal foi protocolizada no Tribunal no dia 1º/8/2020.  Dessa forma, o requisito da tempestividade também foi observado.
6.	Quanto à indicação "dos pontos obscuros, contraditórios ou omissos" do acórdão combatido, o representante legal do responsável alegou:
6.1.	A citação do responsável 18 anos após o evento danoso, o que inviabilizou por completo a reunião da documentação necessária ao exercício do contraditório e da ampla defesa.
6.2.	O embargante  exerceu o cargo de Diretor de Engenharia do então DNER, em Brasília, com jurisdição em todo o território nacional, e jamais esteve na ponta de execução da obra. Seu cargo era meramente técnico e não de gestão, razão pela qual não aprovou licitação, medição, preços, etc. Dessa forma, é forçoso fazer ilações de que houve nexo entre o cargo que exercia e as irregularidades apontadas na TCE, juntamente com a empresa executora da obra.
6.3.	A contradição e a ambiguidade são cristalinas, vez que não existem nos autos nenhum documento que possa servir como suporte a responsabilizá-lo em solidariedade com a empresa mencionada, tendo em vista a ausência de nexo entre as irregularidades ora tratadas e a área de atuação do 15º DRF/MA, responsável pela licitação, medição, pagamentos e aprovação dos preços licitados. 6.4.	Registrando, nessa contradição, que a Egrégia Corte de Contas do TCU, somente condenou diretores de Engenharia do então DNER/DNIT quando provado nos autos que exercia funções de gestão (em substituição ao Diretor Geral) , ou haja robusta prova do nexo de causalidade entre seus atos e a dívida irrogada, a exemplo do que decidiu nos acórdãos 247/2002, 1.536/2004, 341/2008 - Plenário. 6.5.	Ainda dentro das contradições havidas no acórdão, necessário mencionar, responsabilizar o embargante no período posterior à sua exoneração ocorrida em 11/4/97, seria penalizar por atos que não participou e nem pode ser responsabilizado por dívidas a posteriori.
6.6.	Em outro viés, o simples fato de ser ato de ofício do Embargante à época, o encaminhamento de Relato e submetido ao Conselho Administrativo para apreciação, como no caso presente, jamais enseja motivos de condenação ao embargante (Diretor de Engenharia/DNER) , portanto contradiz o Acórdão ora fustigado como demonstra logo abaixo, em situação idêntica.
6.7.	Ainda, para deixar robusta a contradição havida no V. Acórdão, o Embargante registra que sua função seria o de encaminhar e submeter o Relato que é meramente técnico ao Conselho Administrativo do órgão. Portanto, seus atos restringiram-se, tão somente em meros expedientes à consideração superior, não atuando de forma opinativa, indutiva e/ou decisória/averbava.
6.8.	Após a tramitação e aprovação do conselho administrativo, este era encaminhado ao Diretor-Geral a quem detinha o poder de aprovar ou não a contratação da empresa (processo administrativo/DNER n° 51.250.001.410/96-55) .
7.	De todo modo, o Tribunal deixou assente que o juízo de admissibilidade de embargos de declaração exclui o exame, ainda que superficial, da existência de obscuridade, omissão ou contradição na deliberação recorrida, cuja verificação deve ser feita quando da análise do mérito. Nesse sentido, os Acórdão 855/2003-TCU-Segunda Câmara, 637/2005 e 2.182/2006, ambos do Plenário, e 3.541/2006, da 1ª Câmara.
8.	Portanto, os embargos de declaração opostos pelo representante legal do Sr. Wolney Wagner de Siqueira devem ser conhecidos.
9.	Em caráter preliminar, faz-se necessário destacar que os embargos de declaração têm por finalidade corrigir obscuridade, omissão ou contradição em deliberações do Tribunal (art. 287 do RITCU) . Seu objetivo não é o de proporcionar novo julgamento da questão posta nos autos, mas, tão somente, o de esclarecer, interpretar ou completar o pronunciamento anteriormente emitido, em benefício de sua compreensão ou inteireza. Em caráter excepcional, pode-se conferir os efeitos infringentes aos aclaratórios.
10.	Inicialmente, cabe registrar que o Acórdão 1635/2020-TCU-Plenário, objeto dos embargos de declaração sob análise, trata da manutenção do Sicro 1 como parâmetro de orçamentação de referência para o cálculo do superfaturamento apurado no Contrato PG 164/95. Isso porque, com base na instrução acostada à peça 95, chegou-se à conclusão de que não há fundamentação técnica para o uso do Sicro 2 e a consequente adoção de qualquer resultado que se possa obter por meio do recálculo.
11.	No mesmo acórdão citado no item anterior, foi determinada a devolução dos autos à Secex/TCE para que avalie, com a maior brevidade possível, a adequação da última proposta de mérito, contida na instrução de peça 85, datada de 19/6/2015 (ver também a instrução constante da peça 67) . 
12.	A partir do relatado nos itens 10 e 11, verifica-se que o Tribunal ainda não se manifestou acerca do mérito do processo. Exceção feita ao longo transcurso de tempo entre a citação e os fatos considerados irregulares, arguíveis a qualquer tempo, os embargos estão questionando pontos a respeito dos quais não há decisão do Tribunal e que sequer foram abordadas pelo Acórdão 1635/2020-TCU-Plenário. Especificamente em relação ao lapso entre os fatos considerados irregulares e a citação, a argumentação cai por terra porque o Sr. Wolney Wagner de Siqueira compareceu aos autos após a sua citação e apresentou suas respectivas alegações de defesa (peças 43, 71 e 77) .
 13.	Assim sendo, não há que falar em obscuridade, contradição ou omissão do Acórdão 1635/2020-TCU-Plenário-RC, até mesmo porque os embargos de declaração opostos suscitaram questões ainda não albergadas pelo citado decisum e que sequer foram enfrentadas até o momento pelo Tribunal que, conforme já dito, não se pronunciou acerca do mérito do processo.
14.	Em face do exposto, submetem-se os autos à consideração superior, para posterior envio ao Relator, propondo-se:
a) conhecer os embargos interpostos pela representante legal do Sr. Wolney Wagner de Siqueira,  tendo em vista  que os mesmos observaram os requisitos da legitimidade, interesse de recorrer, singularidade e tempestividade, nos termos do art. 34, § 1º, da Lei 8.443/92, c/c o 287, § 1º do RI/TCU, para, no mérito, negar-lhes provimento; e
b) dar ciência da deliberação que vier a ser proferida, bem como do relatório e do voto que a fundamentarem, aos embargantes e à Diretoria-Executiva do Fundo Nacional de Desenvolvimento da Educação; e
c) remeter o processo à Secex/TCE para que seja dado cumprimento ao subitem 9.2 do Acórdão 1635/2020-TCU-Plenário.
É o Relatório.

David Levistone da Silva e Souza (11.750/OAB-GO), José Henrique Cabral Coaracy (912/OAB-MA) e outros

Não atuou

TOMADA DE CONTAS ESPECIAL. INDÍCIOS DE DANO AO ERÁRIO EM CONTRATO FIRMADO COM DISPENSA DE LICITAÇÃO. SUPERFATURAMENTO CALCULADO A PARTIR DE PARÂMETROS DO SICRO 1. DETERMINAÇÃO PARA QUANTIFICAÇÃO DO DÉBITO COM BASE NO SICRO 2. ACÓRDÃO 1635/2020-TCU-PLENÁRIO. CARÊNCIA TÉCNICA DO RECÁLCULO. INADEQUAÇÃO DA UTILIZAÇÃO DE PREMISSAS DIFERENTES DAS LEVADAS EM CONTA NO MOMENTO DA CONTRATAÇÃO. MANUTENÇÃO DO CÁLCULO ORIGINAL. DETERMINAÇÃO DE RETORNO DOS AUTOS À UNIDADE TÉCNICA. EMBARGOS DE DECLARAÇÃO. CONHECIMENTO. AUSÊNCIA DE OBSCURIDADE, CONTRADIÇÃO OU OMISSÃO DO ACÓRDÃO EMBARGADO. NÃO PROVIMENTO. REMESSA DOS AUTOS PARA CUMPRIMENTO DE DETERMINAÇÃO DO SUBITEM 9.2. DO ACÓRDÃO EMBARGADO. CIÊNCIA AOS INTERESSADOS.

TOMADA DE CONTAS ESPECIAL (TCE)

Secretaria de Controle Externo de Tomada de Contas Especial (SecexTCE)

Tratam-se de Embargos de Declaração opostos pelo Sr. Wolney Wagner de Siqueira (peça 132) , contra o Acórdão 1635/2020-TCU-Plenário (peça 100) , que apreciou indícios de danos ao Erário relativos ao Contrato PG 164/95 (pactuado no dia 14/12/1995 - peça 8, p. 37-41) , firmado pelo então 15° Distrito Rodoviário Federal do Departamento Nacional de Estradas de Rodagem (15° DRF/DNER) , atual Superintendência do Departamento Nacional de Infraestrutura de Transportes no Maranhão (SR-DNIT/MA) , por meio de dispensa de licitação. A avença tinha por objetivo executar serviços emergenciais de recuperação do corpo estradal na rodovia BR-222/MA (trecho Santa Inês a Açailândia, subtrecho Santa Luzia, km 408,70 ao km 482,57) .
2.	Por meio da deliberação ora embargada, decidiu-se conforme teor abaixo reproduzido:
ACORDAM os Ministros do Tribunal de Contas da União, reunidos em Sessão do Plenário, em:
9.1. manter o cálculo original do superfaturamento apurado no Contrato PG 164/95, segundo orçamentação de referência realizada, exclusivamente, com base no Sicro 1, por carência técnica para fundamentar a adoção de qualquer resultado que se possa obter por meio do recálculo segundo o Sicro 2;
9.2. enviar os autos à SecexTCE para que avalie, com a maior brevidade possível, a adequação da última proposta de mérito, contida na instrução de peça 85, datada de 19/6/2015, ante o amplo lapso temporal transcorrido entre essa data e a da proposta de encaminhamento da SeinfraRodoviaAviação (3/2/2020) , contida à peça 95, informando que os novos valores obtidos pela aplicação da nova metodologia de cálculo (Sicro 2) não se mostraram confiáveis e, portanto, não infirmam as conclusões anteriores lançadas nos autos que apontam superfaturamento no Contrato PG 164/95, com consequente dano ao erário.
3.	Inconformado, o Sr. Wolney Wagner de Siqueira opôs os presentes embargos, por meio dos quais argumenta resumidamente que houve obscuridade, contradição e omissão na deliberação embargada, diante dos seguintes pontos:
	a) houve excessivo decurso de tempo entre a citação e o evento danoso, inviabilizando por a reunião da documentação necessária ao exercício do contraditório e da ampla defesa;
	b) não há nexo causal entre as atribuições do cargo que exercia e as irregularidades apontadas, pois nunca esteve na ponta de execução da obra; 
	c) não existe nos autos nenhum documento que embase a responsabilização solidária com a empresa contratada; 
	d) a jurisprudência é no sentido de que só deve haver condenação quando provado nos autos que o responsável exercia funções de gestão (em substituição ao Diretor Geral) , ou haja robusta prova do nexo de causalidade entre seus atos e os danos (v.g. Acórdãos nº s. 247/2002, 1.536/2004, 341/2008 - TCU- Plenário) ;
	e) a responsabilização ocorreu por fato ocorrido em período posterior à sua exoneração (11/04/97) ;
	f) a responsabilização não pode se arrimar na existência de ato de mero expediente que encaminhou e submeteu ao Conselho Administrativo um relato técnico que, por sua vez, não consistiu em opinião, decisão e nem teve o condão de induzir a erro decisão de outrem;
	g) a competência para aprovar ou não a contratação da empresa era do Diretor-Geral, nos termos do processo administrativo/DNER n° 51.250.001.410/96-55.
4.	Preliminarmente, devo afirmar que ratifico o exame preliminar de admissibilidade levado a efeito pela SecexTCE (peça 139) , no sentido de que os presentes embargos preenchem os requisitos de admissibilidade que lhes são aplicáveis, razão pela qual podem ser conhecidos. 
5.	Em relação à alegação de prejuízo a sua defesa, por conta do excessivo decurso de tempo entre a citação e a irregularidade, inviabilizando a coleta de provas documentais necessárias ao seu pleno exercício, entendo que não lhe assiste razão, uma vez que o embargante interveio várias vezes após o chamamento inicial (peças 43, 71 e 77) .
6.	Quanto ao mérito dos embargos, entendo que, da leitura do acórdão recorrido, pode-se inferir que os presentes autos ainda se encontram em fase de saneamento, uma vez que este colegiado ainda não se manifestou a respeito da regularidade das contas do ora embargante. 
7.	Excetuando-se os referidos questionamentos de direito adjetivo, apresentados sobre a existência de cerceamento de defesa, descabe, na presente fase, a tentativa de discutir questões de mérito das contas, principalmente por meio de embargos de declaração. Eles, a meu ver em sua maior parte, estão questionando pontos a respeito dos quais ainda não há decisão do Tribunal e que sequer foram abordados pelo Acórdão 1635/2020-TCU-Plenário. Assim, descabe alegar a existência obscuridade, contradição e omissão na deliberação embargada quando as razões de defesa apresentadas sequer foram abordadas pelo acórdão embargado.
8.	Logo, não há obscuridade, contradição ou omissão na deliberação embargada, uma vez clara a finalidade do acórdão embargado, consubstanciada na promoção da adequação da última proposta de mérito com os resultados da discussão metodológica acerca do cálculo do superfaturamento.
9.	Diante do exposto, concordo com a análise da Unidade Técnica, incorporo os argumentos comuns e convergentes como parte das presentes razões de decidir, e Voto por que este Colegiado adote a proposta de Acórdão que ora submeto à deliberação.
TCU, Sala das Sessões Ministro Luciano Brandão Alves de Souza, em 10 de fevereiro de 2021.
RAIMUNDO CARREIRO 
Relator